臺灣花蓮地方法院民事判決　　　　　　　 99年度訴字第182號
原　　　告　劉秋菊
原　　　告　劉秋月
前二人共同
訴訟代理人　林政雄律師
被　　　告　劉賢益
上列當事人間請求分割共有物事件，本院於民國100年7月28日言
詞辯論終結，判決如下：
    主  文
兩造共有如附表所示之不動產准予變賣，所得價金由原告、被告
按附表所示之比例分配之。
訴訟費用由兩造依每人各負擔三分之一。
    事實及理由
一、本件原告起訴主張：
    (一)被繼承人林玉雲於民國（下同）97年5月9日過世，因長
        女劉秀香拋棄繼承，故由其子女即原告劉秋菊、劉秋月
        、被告劉賢益共同繼承如附表所示之不動產，並已辦妥
        繼承登記為兩造公同共有，各繼承人之應繼分各為三分
        之一（其中吉安鄉○○段第283、284建號房屋，被告劉
        賢益前於66年間先與被繼承人林玉雲共同繼承，故就此
        二筆不動產，被告劉賢益所占比例為三分之二，原告各
        占六分之一）。
    (二)查上述不動產雖已辦妥繼承登記為兩造公同共有，且無
        不得分割之約定，然兩造前經多次協議分割未果，為此
        ，爰依民法第1164條規定請准將如附表所示之不動產准
        予變賣方式分割，所得價金由原告、被告按附表所示之
        比例分配之。
二、被告答辯略以：
    (一)同意對被繼承人林玉雲所遺如附表所示之11筆不動產為
        變價分割，惟以原告對先人遺物不在乎，對先人不敬，
        恐遭家族及鄰里非議，深表遺憾。
三、兩造不爭執之事實：
  (一)被繼承人林玉雲於97年5月9日過世，由其子女即原告劉秋
      菊、劉秋月、被告劉賢益共同繼承。
  (二)兩造就如附表所示之各筆土地及建物均已辦理繼承登記為
      公同共有，未約定公同共有之存續期間或分管契約，亦無
      不得分割之協議。
四、得心證之理由：
  (一)按繼承人有數人時，在分割遺產前，各繼承人對於遺產全
      部為公同共有；繼承人得隨時請求分割遺產，但法律另有
      規定或契約另有訂定者，不在此限，民法第1151條、第11
      64條分別定有明文。而公同共有物之分割，除法律另有規
      定外，準用關於共有物分割之規定；分割之方法不能協議
      決定者，法院得因任何共有人之請求，命為下列之分配：
      一以原物分配於各共有人，但各共有人均受原物之分配顯
      有困難者，得將原物分配於部分共有人。二原物分配顯有
      困難時，得變賣共有物，以價金分配於各共有人；亦為98
      年1月23日修正公布，同年7月23日施行之民法第830條第2
      項、第824條第2項所明定。經查，被繼承人林玉雲於97年
      5月9日過世時，遺有如附表所示不動產，兩造在分割系爭
      遺產前，對於系爭遺產已辦理繼承登記為公同共有，系爭
      遺產並無不能分割之情形，亦無公同共有存續期間或分管
      契約之約定，此為兩造所不爭執，本件原告於本事件僅請
      求就如附表所示不動產為變賣分割之主張，而被告亦明示
      就此部分同意變賣分割明確（見卷第 196頁），則在如附
      表所示遺產無法達成協議分割方法，復查無其他不能分割
      之事實存在下，揆諸前揭法條規定，原告請求裁判分割系
      爭遺產，即無不合。
  (二)另按裁判分割共有物訴訟，為形式之形成訴訟，其事件本
      質為非訟事件，究依何種方式為適當，法院有自由裁量之
      權，雖應斟酌當事人之聲明、共有物之性質、經濟效用及
      全體共有人之利益等公平決之，不受當事人聲明之拘束。
      查本件如附表所示不動產，兩造就原物分配之分割方法無
      法達成協議決定者，為求公平而同意變賣分割共有物，以
      價金分配於兩造。本院審酌兩造一直就原物分配之分割方
      法無法達成協議，及避免公同共有關係久延，致影響彼此
      權益，兩造又同意變賣分割共有物等情，認以兩造共有如
      附表所示之不動產准予變賣，所得價金由原告、被告按附
      表所示之比例分配之方式較為簡便，應予准許，爰判決如
      主文第一項所示。
五、末按法院為終局判決時，應依職權為訴訟費用之裁判。又因
    共有物分割、經界或其他性質上類似事件涉訟、由敗訴當事
    人負擔訴訟費用顯失公平者，法院得酌量情形，命勝訴之當
    事人負擔其一部，民事訴訟法第87條第1項、第80條之1定有
    明文。查裁判分割遺產之形成訴訟，法院決定遺產分割之方
    法時，應斟酌何種分割方法較能增進共有物之經濟效益，並
    兼顧兩造之利益，以決定適當之分割方法，不受原告聲明之
    拘束，亦不因何造起訴而有不同，是本件原告請求裁判分割
    遺產雖有理由，惟關於訴訟費用之負擔，應由兩造即繼承人
    全體各按其應繼分比例負擔，始屬公允，爰諭知如主文第二
    項所示。
六、本件事證已臻明確，兩造其餘攻擊防禦方法及訴訟資料，經
    斟酌後認對判決之結果不生影響，爰不逐一詳予論駁，附此
    敘明。
七、據上論結，本件原告之訴為有理由，依民事訴訟法第80條之
    1、第85條第1項但書，判決如主文。
中    華    民    國    100    年    8    月    31    日
                        臺灣花蓮地方法院民事庭
                            法      官  沈士亮
上列為正本係照原本作成。
如不服本判決，應於送達後20日內，向本院提出上訴狀並表明上
訴理由，如於本判決宣示後送達前提起上訴者，應於判決送達後
20日內補提上訴理由書(須附繕本)。
中    華    民    國    100    年    8    月    31    日

                            法院書記官  杜依玹